【裁判字號】    97,交易,4
【裁判日期】    970422
【裁判案由】    過失致死
【裁判全文】
臺灣臺南地方法院刑事判決               97年度交易字第4號
公  訴  人  臺灣臺南地方法院檢察署檢察官
被      告  丙○○○
輔  佐  人  丁○○
選任辯護人  吳政遇律師
上列被告因過失致死案件，經檢察官提起公訴（96年度偵字第17
957號），本院判決如下：
    主  文
丙○○○因過失致人於死，處拘役伍拾日，如易科罰金，以新台
幣壹仟元折算壹日。
    事  實
一、丙○○○本應注意腳踏車為慢車，如未設有燈光或反光設備
    ，不應於夜間在道路上行駛。詎其未注意及此，未於腳踏車
    上加裝燈光設備並予點亮燈光，且未於腳踏車或其裝載之農
    具上加裝反光標誌，藉以警示後車，即於民國96年7月19日
    夜間，騎乘兩輪腳踏車後載鋤頭等農具2把，沿臺南縣柳營
    鄉果毅村165線慢車道，由北往南方向行駛。適於當日19時
    15分許，洪誌遠駕駛車號SZ2-86 9號輕型機車、沿同向後方
    駛來，因未戴安全帽、疏未注意車前狀況及因丙○○○之腳
    踏車未點亮燈光及腳踏車與所載農具上均未加裝反光標誌，
    辨識不易，以致於上開路段25.8公里處，撞擊丙○○○之腳
    踏車，致雙方均人車倒地。洪誌遠因而受有：「頭部外傷、
    雙側顱骨骨折、顱內蜘蛛膜下腔出血、氣腦、腦水腫、胸部
    挫傷、雙側肺挫傷」等傷害。丙○○○亦受有：「腦震盪、
    胸壁挫傷、鎖骨肩峰尾端閉鎖性骨折及臀部挫傷」等傷害（
    洪誌遠涉嫌過失傷害部分，經檢察官為不起訴處分）。丙○
    ○○於肇事後，犯罪未被發覺前，旋即向據報前往處理之員
    警自首其為車禍之肇事人而接受裁判。洪誌遠經送醫後，於
    96年7月19日22時52分許不治死亡。
二、案經被害人洪誌遠之母施麗美提起告訴及臺南縣警察局新營
    分局報請臺灣臺南地方法院檢察署相驗，經檢察官偵查終結
    後提起公訴。
    理  由
甲、程序部分：被告對於公訴人提出證據方法之證據能力部分，
    均不爭執。(見本院卷第22、23頁)
乙、實體部分：
一、訊據被告丙○○○於上揭時地，夜間騎乘未點亮燈光及未設
    置反光標誌之腳踏車及後載鋤頭等農具2把，與被害人洪誌
    遠所駕駛之輕型機車發生撞擊，導致被害人因此受有上揭傷
    害產生不治死亡之結果，及肇事後自首乙節，並不否認，此
    部分且有公訴人所提出之：
    被告於檢察官偵查中之供述。
    道路交通事故現場圖、道路交通事故調查報告表(一)(二)。
    事故現場相片14張。
    台南縣警察局新營分局道路交通事故肇事人自首情形紀錄
      表。
    財團法人奇美醫院96年7月19日出具之診斷證明書、檢察
      官相驗屍體明確、勘驗筆錄、相驗屍體證明書、驗斷書。
    等件為證，此部分事實當可認定。
二、惟被告矢口否認有過失致死犯行，辯稱：
    被告行車時未戴安全帽始發生死亡之結果。
    肇事當時天色光線尚可，還可以看得見路。
    被告騎乘機車時未點亮車燈。
    云云。
三、本院審酌：
  (一)【被告駕車過失部分】
    (1)按腳踏車慢車，道路交通安全規則 (以下簡稱安全規則)
      第6條第1款，定有明文。被告肇事時所騎乘者為2輪腳踏
      車，自屬於慢車，應適用慢車之相關安全規則之規定，合
      先敘明。
    (2)次按慢車不得擅自變更裝置，並應保持煞車、鈴號、燈光
      及反光裝置等安全設備之良好與完整；慢車有燈光設備者
      ，在夜間行車應開啟燈光；本件違規當時安全規則第119
      條第1項、第128條，分別定有明文。依此可知2輪腳踏車
      如於夜間行駛時，燈光及反光設備，為其必備之安全設備
      ，如腳踏車未設置燈光或反光裝置，自不得於夜間行駛。
      今被告所騎乘之腳踏車未設置燈光及反光設備，為被告所
      不否認，自不得於夜間行駛於道路之上。而96年7月19日
      肇事當日之日落時間為18時47分，此有本院依職權函調之
      交通部中央氣象局臺灣區氣象中心97年1月31日南區象字
      第0972600070號函及所附之日出、日落時刻表為證 (見本
      院卷第12頁)。又本件肇事時間為日落後之19時15分許，
      因此被告騎乘未設燈光及反光設備之腳踏車夜間於道路上
      行駛，因此肇事，自足認其駕駛行為具有疏失，被害人洪
      誌遠因此傷重發生不治死亡之結果，自與被告之過失駕駛
      行為間具有相當因果關係。
    (3)又雖然本件肇事時間19時15分許，距離日落時間18時47分
      許不久；且肇事地點附近復有路燈一盞及有被告之機車車
      燈可供照明；此有上揭日出日落時刻表、道路交通事故調
      查報告表(一)、本院依職權請移送機關繪製之路燈現場圖 (
      見本院卷第18頁)及被害人機車照片 (見相驗卷第24頁下
      方、25頁上方照片)附卷可稽。然本件肇事時間雖距日落
      時間不久，但已為日落後近半小時 (實際為28分)，尚難
      認為肇事地點仍有霞光可供照明；且路燈係位肇事地點對
      向即北向車道上，而非肇事地點之南向車道上；再機車之
      燈具僅為機車電瓶提供電力之照明，照度與亮度均有不足
      ，因此尚難以對向車道有路燈及機車車燈已經點亮為由，
      遽認被害人機車於肇事地點南向車道北側，高速駛近被告
      機車時 (此部分詳如後述)，可提供被害人機車足夠之照
      明，而認被告駕駛腳踏車並無疏失。
  (二)【被害人駕車與有過失部分】
    (1)按機器腳踏車駕駛人應配戴安全帽，安全規則第88條第2
      項，定有明文。今被害人肇事當時駕駛機車，並未配保護
      頭部之安全帽，此可由肇事地點並無被害人所戴之安全帽
      可稽，此部分事實亦可認定。
    (2)被害人撞擊被告腳踏車肇事後，將被害人腳踏車及所載農
      具，撞落於6公尺外之路旁水溝內；其機車倒地後，尚於
      路面滑行，於路面遺留14.5公尺長之刮地痕，此有肇事現
      場圖 (見相驗卷第10頁)及車損照片 (見相驗卷第21、25
      、26)可稽。本院據此雖查無被告超速行駛之證據 (當地
      限速為每小時60公里)，然其肇事後發生如此強大之撞擊
      力，足認其肇事前之車速甚快。被害人於夜間視線不明之
      情形下尚以高速行駛於道路，顯見其駕車確有極為嚴重之
      疏失。
    (3)末按汽車行駛時，駕駛人應注意車前狀況，並隨時採取必
      要之安全措施，安全規則第94條第3項，亦有明文。而本
      件肇事時間，距離日落時間不足半小時，尚非完全黑暗；
      肇事地點對向道路尚有路燈及其所騎乘之機車車燈，可為
      被害人提供照明。再依當時肇事現場狀況，天候晴、直線
      道路、柏油路面、路面乾燥、無缺陷、無障礙物、視距良
      好等情，此有道路交通事故調查報告表(一)之記載可稽 (見
      相驗卷第11頁)，實無不能注意之情形，被害人竟未發覺
      道路前方被害人所騎乘之腳踏車，於撞擊被害人前並未煞
      車 (現場並被害人機車之煞車痕，此亦有現場圖可稽)，
      顯見其確有疏未注意車前狀況之過失。
    (4)依此足認被害人駕車就本件肇事而言，確實與有過失。
  (三)本院綜合被告與被害人間之駕車過失，認為被害人就本件肇
    事之過失責任較大，為本件肇事主因；被告應負之過失責任
    較輕，為肇事次因。被告之過失雖與被害人之過失併合而為
    本件肇事，被害人之過失責任雖可為本件被告量刑之參考，
    惟被告尚不得以此主張解免自己之過失責任。
  (四)本件肇事經檢察官送臺灣省臺南區車輛行車事故鑑定委員會
    鑑定結果，亦認為被害人駕駛機車未注意車前狀況，為肇事
    主因；被告騎乘腳踏車，於夜間無警示裝置，為肇事次因；
    此有該會鑑定意見書可稽 (見相驗卷第75-2頁正反面)，更
    足認被告與被害人駕車確有上揭過失。
  (五)公訴意旨及上揭鑑定意旨雖均認為被告騎乘腳踏車，未依規
    定裝載農具，亦有疏失。且按慢車之載物高度不得超過駕駛
    人肩部，重量不得超過20公斤，長度不得伸出前輪，並不得
    伸出車後1公尺，寬度不得超過車把手，安全規則定有明文
    。而被告裝載之農具長度顯已伸出前輪，並伸出車後1公尺
    ，寬度亦超過車把手，有現場照片可稽 (見相驗卷第26、27
    )，足認被告裝載農具確實違反上揭安全規則之規定。然查
    ：本件被害人機車係由正後方撞擊被告腳踏車，此可由被告
    腳踏車上所載之農具鋤頭上沾有被害人之血跡可知，此亦有
    被告腳踏車照片可稽 (見相驗卷第67頁)。而該鋤頭肇事當
    時係捆扎於被告腳踏車正後方，依此可知被告縱未裝載該農
    具於道路上行駛，亦難避免遭被害人自後撞擊之情形。故本
    院認為被告裝載農具雖然違反上揭安全規則，然與被害人之
    死亡結果間，並無相當因果關係。
  (六)被告雖又辯稱：被害人肇事時未點亮車燈，並聲請傳喚警局
    調查中，檢驗被害人機車之證人乙○○到庭為證。然證人乙
    ○○於本院審理中到庭證稱：我的職業是機車修護，從事該
    行業已經10幾年了，是事發後過1、2天警員才請我去警察局
    的。我是檢查車號SZ2- 869號輕型機車剎車有無問題，沒有
    檢查其它部分。該車大燈有無故障我沒有注意，開關部分我
    也沒有注意。我也沒有觀察該機車之大燈是否有正常。肇事
    現場我沒有去等語 (見本院卷第50-53頁)。無法證明被害人
    肇事當時，車燈故障或並未點亮車燈。又經本院依職權傳喚
    肇事後最先到達現場之警員林博昭到庭證稱：我是第一個到
    達現場指揮交通及救護傷患的警員。我一接到通報3分鐘左
    右就立即至現場，因為現場離派出所很近。現場有被害人及
    被告，被告躺在水溝裡面，機車倒在路邊，被害人躺在機車
    旁，現場有很多血，接著救護車就來了。至現場時看到機車
    時機車已經熄火了，所以車燈並未點亮。我沒有注意到被害
    人機車燈光開關有無開著等語 (見本院卷第53-56頁)。亦無
    法證明肇事前被害人機車車燈有故障或未曾點亮之事實。依
    此本院認為被告此部分所辯並不足採，附此敘明。
  (七)綜上所述，足認被告所辯無非係事後卸責之詞，不足採信。
    本件事證已甚明確，被告過失致死犯行當可認定，應予依法
    論科。
四、核被告所為係犯刑法第276條第1項之過失致死罪。被告肇事
    後於警方尚不知何人犯罪前，即主動向前往處理之員警坦承
    肇事，並接受裁判等情，有上揭台南縣警察局新營分局道路
    交通事故肇事人自首情形紀錄表附卷可稽 (見相驗卷第13頁
    )，符合刑法第62條前段規定之自首要件，依法減輕其刑。
    本院審酌被告並無前科紀錄，素行良好，肇事後雖未與被害
    人家屬達成和解，且未坦承犯行，然就本件交通事故應負之
    過失責任顯較被害人為輕等一切情狀，量處如主文所示之刑
    ，並諭知如易科罰金之折算標準。
據上論斷，應依刑事訴訟法第299條第1項前段，刑法第276條第1
項、第62條前段、第41條第1項前段，刑法施行法第1條之1，判
決如主文。
本案經檢察官 甲○○ 到庭執行職務。
中    華    民    國    97    年    4    月   22     日
                       交通法庭  法  官  蔡直青
以上正本證明與原本無異。
如不服本判決應於收受本判決後10日內向本院提出上訴書狀，並
應敘述具體理由。如未敘述上訴理由者，應於上訴期間屆滿後20
日內向本院補提理由書狀（均須按他造當事人之人數附繕本）「
切勿逕送上級法院」。
                                 書記官   劉鴻瑛
中    華    民    國    97    年    4     月    25    日
附錄法條：
刑  法
第  276 條
因過失致人於死者，處二年以下有期徒刑、拘役或二千元以下
  罰金。
從事業務之人，因業務上之過失犯前項之罪者，處五年以下有
  期徒刑或拘役，得併科三千元以下罰金。


司法院資訊處製作；財團法人民間司法改革基金會備份。
